【裁判字號】    95,交抗,166
【裁判日期】    951123
【裁判案由】    聲明異議
【裁判全文】
臺灣高等法院高雄分院刑事裁定         95年度交抗字第166號
抗  告  人
即受處分人  甲○○
上列抗告人因聲明異議案件，不服臺灣屏東地方法院中華民國95
年10月23日裁定（95年度交聲字第140 號），提起抗告，本院裁
定如下：
    主  文
抗告駁回。
    理  由
一、本件原審以：(一)聲明異議意旨略以：受處分人甲○○於民國
    95年4 月24日晚間9 時57分，駕駛車號2367-JB 號自用小客
    車，由南往北沿屏東縣竹田鄉○○路左轉省道臺88線時，不
    慎與同路對向（北往南）直行駛來，由陳佩伶駕駛之車號NF
    7-590 號重型機車發生碰撞，重型機車因撞及自用小客車右
    後車輪一帶而人車倒地，騎士陳佩伶受有頭部外傷併腦水腫
    之傷害，惟受處分人甲○○因未發現肇事而繼續行駛，未停
    留現場處理，經交通部公路總局高雄區監理所屏東監理站依
    屏東縣警察局潮州分局舉發，以肇事致人受傷逃逸，違反道
    路交通管理處罰條例第62條第1 項規定為由，於95年8 月1
    日以屏監違字第裁82-V00000000號裁決作成吊銷駕駛執照，
    永久禁考之處分，爰依法聲明異議，請求本院撤銷原裁決處
    分云云。(二)按：(1)行政罰法於94年2 月5 日制訂公布，自95
    年2 月5 日施行，其第5 條規定：「行為後法律或自治條例
    有變更者，適用行政機關最初裁處時之法律或自治條例。但
    裁處前之法律或自治條例有利於受處罰者，適用最有利於受
    處罰者之規定。」係採從新從輕原則。又道路交通管理處罰
    條例所定罰鍰、記點之裁定，乃行政罰法所規定之行政罰性
    質，此參行政罰法第1 條、第2 條規定至明。(2)道路交通管
    理處罰條例於94年12月28日修正公布，按汽車駕駛人，駕駛
    汽車肇事致人受傷或死亡，應即採取救護或其他必要措施，
    並向警察機關報告，不得駛離；違者吊扣其駕照3 個月至6
    個月；逃逸者吊銷駕駛執照，94年12月28日修正前原規定，
    並於95年7 月1 日施行修正新法前仍有效（下簡稱修正前）
    之道路交通管理處罰條例第62條第1 項定有明文。汽車駕駛
    人，曾依上開規定（即修正前道路交通管理處罰條例第62條
    第1 項）吊銷駕駛執照者，終身不得考領駕駛執照，修正前
    道路交通交通管理處罰條例第67條第1 項復已明定。(3)汽車
    駕駛人駕駛汽車肇事致人受傷或死亡者，應即採取救護措施
    及依規定處置，並通知警察機關處理，不得任意移動肇事汽
    車及現場痕跡證據，違反者處新臺幣3 千元以上9 千元以下
    罰鍰。但肇事致人受傷案件當事人均同意時，應將肇事汽車
    標繪後，移置不妨礙交通之處所。前項駕駛人肇事致人受傷
    而逃逸者，吊銷其駕駛執照；致人重傷或死亡而逃逸者，吊
    銷其駕駛執照，並不得再考領；汽車駕駛人，曾依本條例其
    他各條規定吊銷駕駛執照者，1 年內不得考領駕駛執照，94
    年12月28日修正公布，並依95年6 月23日行政院院臺交字第
    09500787685 號令，於95年7 月1 日施行之道路交通管理處
    罰條例第62條第3 項、第4 項、第67條第3 項著有規定。(4)
    比較上開新舊法關於肇事致人受傷之規定：舊法不分肇事所
    致為輕、重傷，其逃逸者均應吊銷執照並終身不得再考領；
    新法則限於致人重傷而逃逸者，終身不得考領執照，就致人
    受傷但未達重傷程度之逃逸者，僅限於1 年內不得再考領，
    舊法顯未較有利於受處分人。本件受處分人行為時為95年4
    月24日晚間9 時57分，尚在上開修正新法施行前，然原處分
    機關最初裁處時為95年8 月1 日，依前引行政罰法揭示之從
    新從輕原則，自應適用修正新法之規定。(5)又人民違反法律
    上之義務而應受行政罰之行為，法律無特別規定時，雖不以
    出於故意為必要，仍須以過失為其責任條件。但應受行政罰
    之行為，僅須違反禁止規定或作為義務，而不以發生損害或
    危險為其要件者，推定為有過失，於行為人不能舉證證明自
    己無過失時，即應受處罰，司法院大法官會議釋字第275 號
    著有解釋。(三)本件受處分人甲○○於95年4 月24日晚間9 時
    57分，駕駛車號2367-JB 號自用小客車，由南往北沿屏東縣
    竹田鄉○○路行經該路與省道臺88線公路交岔路口時，因未
    依燈號指示即貿然左轉，致同路對向（北往南）直行駛來，
    由陳佩伶駕駛之車號NF7-590 號重型機車，因不及反應，攔
    腰撞及自用小客車右後車輪一帶而人車倒地，騎士陳佩伶因
    而受有頭部外傷併腦水腫之傷害，惟自用小客車駕駛人即受
    處分人甲○○於事發後繼續駛離，未留在現場處理，嗣為警
    調閱路口監視錄影而循線查獲等情，經本院依職權調閱臺灣
    屏東地方法院檢察署95年度偵字第3728號、95年度偵字第55
    68號偵查案卷全卷結果，除受處分人甲○○於另案刑事過失
    傷害、公共危險案件警詢及偵查中自承駕車行經現場外，業
    據證人即機車騎士陳佩伶於該等案件警、偵詢時證述綦詳，
    並有前引卷附道路交通事故調查報告(1)、(2)表、事故現場圖
    、現場及車損照片19幀及驗傷診斷證明在卷可參，受處分人
    甲○○因違規肇事致人受傷後，未留在現場處理而離去之事
    實，堪信為真。異議意旨雖以事發當時適逢大雨，受處分人
    甲○○因車窗緊閉致無法聽聞車外聲音，未即時發現事故，
    並非有意逃逸云云置辯。惟查，依卷附本院調得中央氣象局
    雨量資料所示，前開事發當日即95年4 月24日，設在現場最
    近之高雄區農業改良場、恆春氣象站固分別測得7.5 公釐、
    14.5公釐之雨量，亦即當日高雄、屏東一帶確有降雨現象，
    然依卷附道路交通事故調查報告表記載，事發當時天候狀況
    為晴天，依警方於事件甫發生即到場處理攝得之照片所示，
    現場傷者倒地處不僅留有大片尚未乾涸之血跡，周圍地面猶
    明顯乾燥，未見有雨漬潮溼之痕跡，與異議意旨所指，已然
    有間；茲以本件事故碰撞發生固非在自用小客車車前，其受
    撞部位適在後輪一帶，直接受輪軸、車架等剛性結構支撐，
    而非車門、車身鈑金等易於發生形變部位，故除在輪圈、輪
    弧等處留有紅色機車車漆及輕微傷痕外，亦無明顯損傷，然
    以上開機車係以近乎垂直之角度，攔腰直接衝撞受處分人甲
    ○○駕駛之自用小客車，並非輕微擦撞，其撞擊力道之強，
    不僅造成機車車頭嚴重損壞，猶導致騎士陳佩伶重創倒地而
    頭部破裂、大量出血，衡情，以一般自用小客車車身體積有
    限，重量不過千餘公斤，其遭含騎士重量共計不下150 公斤
    之重型機車以如此強大衝撞力攔腰撞擊，碰撞位置猶為車身
    右側距駕駛座尚不及2 公尺處，是不論其車窗如何緊閉，或
    如受處分人甲○○於前開刑案偵查中所辯於車內如何使用音
    響，其駕駛人對該強力震盪均無全未查覺之理，則異議意旨
    以受處分人甲○○未發覺肇事云云，顯與事理大相逕庭，不
    足採信，遑論異議意旨苟能證明受處分人甲○○於事發當時
    果受限於車內設備，致對此鉅烈之聲響、震盪竟不能查覺而
    未依規定留在現場處理，其對車輛配備、使用竟有如此影響
    駕駛人正常感官、聽覺，足以危害公共交通安全事由之存在
    ，原難認為無故意或過失責任，揆諸前開說明，自不得遽為
    主張免責之依據。(四)從而，本件聲明異議以受處分人甲○○
    因不知肇事致人受傷而未留在現場處理，不構成肇事逃逸為
    由，指摘原處分不當云云，為無理由。惟原處分意旨認定受
    處分人甲○○肇事致人受傷，未依規定留在現場處理而逃逸
    ，固屬正當，然本件依現有卷證，除可認受處分人甲○○於
    前揭時間，即95年4 月24日晚間9 時57分肇事致機車騎士陳
    佩伶受有頭部傷害併腦水腫等傷害，已如前述外，尚無證據
    可認其傷害已達重傷之程度，原處分機關於95年8 月1 日為
    裁決時，修正道路交通管理處罰條例關於肇事致人受傷而逃
    逸之處罰規定，既已於95年7 月1 日生效施行，修正後新法
    對於肇事致人受傷但未達重傷程度之逃逸者為吊銷駕駛執照
    之處罰，僅限於1 年內不得再考領駕駛執照，顯無較舊法更
    不利於受處分人情事，揆諸前開說明，自應依原處分機關最
    初裁處時之規定即修正後新法裁罰，茲原處分機關依修正前
    道路交通管理處罰條例第62條第1 項、第67條第1 項規定，
    對受處分人所為吊銷駕駛執照並終身不得考領駕駛執照之處
    分，於法即有未合，是本件聲明異議雖無理由，然原處分既
    有上開違法，自應由本院撤銷其處分，並依94年12月28日修
    正公布，95年7 月1日 生效施行之道路交通管理處罰條例第
    62條第3 項、第4 項、第67條第3 項規定，自為裁定聲明異
    議人「甲○○應吊銷駕駛執照，1 年內不得考領駕駛執照。
    」等情。
二、抗告意旨以：抗告人即被告甲○○雖被訴於民國95年4 月24
    日晚間，駕駛車牌號碼2367-JR 號自用小客車，沿屏東縣竹
    田鄉○○路由南往北方向行駛，於當日晚間9 時57分許，行
    經潮州路與台88線之交岔路口，左轉台88線時，與對向駛至
    、由被害人陳佩伶騎乘之車牌號碼NF7-590 號重型機車發生
    車禍，致被害人人車倒地，受有頭部外傷腦震盪與頭皮裂傷
    4 公分之傷害（過失傷害部分業經撤回告訴，經檢察官以95
    年度偵字第3728號為不起訴處分）。詎被告駕車肇事致被害
    人受傷後，竟未下車察看、報警處理或將被害人送醫，立即
    逃離現場，因認被告涉犯刑法第185 條之4 肇事逃逸罪嫌一
    事，已經臺灣屏東地方法院檢察署檢察官於95年9 月26日，
    以95年度偵字第5568號為不起訴處分確定，原裁定仍認抗告
    人有肇事逃逸之行為，尚有未洽，爰提起抗告，請求撤銷原
    裁定云云。
三、經查：依卷附道路交通事故調查報告表記載，事發當時天候
    狀況為晴天，依警方於事件甫發生即到場處理攝得之照片所
    示，現場傷者倒地處不僅留有大片尚未乾涸之血跡，周圍地
    面猶明顯乾燥，未見有雨漬潮溼之痕跡；而本件事故碰撞發
    生固非在自用小客車車前，其受撞部位適在後輪一帶，直接
    受輪軸、車架等剛性結構支撐，而非車門、車身鈑金等易於
    發生形變部位，故除在輪圈、輪弧等處留有紅色機車車漆及
    輕微傷痕外，亦無明顯損傷，然以上開機車係以近乎垂直之
    角度，攔腰直接衝撞受處分人甲○○駕駛之自用小客車，並
    非輕微擦撞，其撞擊力道之強，不僅造成機車車頭嚴重損壞
    ，猶導致騎士陳佩伶重創倒地而頭部破裂、大量出血，衡情
    ，以一般自用小客車車身體積有限，重量不過千餘公斤，其
    遭含騎士重量共計不下150 公斤之重型機車以如此強大衝撞
    力攔腰撞擊，碰撞位置猶為車身右側距駕駛座尚不及2 公尺
    處，是不論其車窗如何緊閉，或如受處分人甲○○於前開刑
    案偵查中所辯於車內如何使用音響，其駕駛人對該強力震盪
    顯然均可查覺，按抗告人所駕駛之車輛為馬自達自用小客車
    ，有卷附照片3 張可參，而一般轎車之懸掛（避震器）均甚
    為靈敏，路面是否平順以及車身稍有碰撞、擦撞，駕駛之人
    均可輕易察覺（按此係利用觸覺，與車內是否播放音響使用
    之聽覺無關），此為一般所皆知，而本件車禍係與對向直行
    駛來之被害人所騎機車強力碰撞，已如上述，抗告人既已明
    知對方機車行來，且遭碰撞，豈有不知之理？其所辯顯與常
    情不符，不足採信。雖其被訴肇事逃逸罪，已經臺灣屏東地
    方法院檢察署檢察官於95年9 月26日，以95年度偵字第5568
    號處分不起訴確定，但該處分不足以拘束法院，本院自得本
    於確信之見解自行認定。又行政罰法第26條規定：「一行為
    同時觸犯刑事法律及違反行政法上義務規定者，依刑事法律
    處罰之。但其行為應處以其他種類行政罰或得沒入之物而未
    經法院宣告沒收者，亦得裁處之。」；「前項行為如經不起
    訴處分或為無罪、免訴、不受理、不付審理之裁判確定者，
    得依違反行政法上義務規定裁處之。」，查本件關於肇事逃
    逸部分，已經檢察官為不起訴處分確定，自無上開應依刑事
    法律規定處罰之適用，併予敘明。綜上所述，本件抗告，並
    無理由，應予駁回。
據上論結，應依刑事訴訟法第412 條，裁定如主文。
中    華    民    國    95    年    11    月    23    日
            刑事第五庭  審判長法  官  曾永宗
                              法  官  陳  箐
                              法  官  任森銓
以上正本證明與原本無異。
不得再抗告。
中    華    民    國    95    年    11    月    23    日
                              書記官  蘇恒仁


司法院資訊處製作；財團法人民間司法改革基金會備份。
